---
title: "Análisis y Pronóstico del Producto Bruto Interno (PBI) en millones de US\$ utilizando Modelos ARIMA"
author: "victor"
date: "2024-07-19"
output: word_document
---

```{r setup, include=FALSE}
knitr::opts_chunk$set(echo = TRUE)
```

```{r message=FALSE, warning=FALSE}
library(forecast)# mdelos ARIMA
library(tseries) # series de tiempo 
library(TSA)   
library(urca)    # prueba de raises unitarias 
library(ggplot2) # graficos 
library(dplyr)  
library(lmtest)  #Inferencia para los coeficientes 
library(MASS)    #Tranformacion de box.cox
library(nortest) #pruebas de normalidad
library(mFilter) #filtro de jodric prescot (p-h)
library(strucchange)    # analisis de estabilidad    http://127.0.0.1:29089/graphics/plot_zoom_png?width=941&height=778
library(fitdistrplus)
library(readxl)
library(TSstudio)
```



# 1 Identificación
\hfill 3

```{r cargar_Datos, message=FALSE, warning=FALSE} 

datos <- read_excel("F:\\777--Programacion repos\\Una\\r\\Final Work\\Trimestral-20240719-074511.xlsx")
View(datos)
Yt <- ts(datos$PBI, start = c(2011, 1), frequency = 4)     
plot(Yt, xlab = "Año", ylab ="Yt" ) 

```
Figure 1. Muestra el grafico de lineas de la serie de tiempo del Producto Bruto Interno (PBI) en millones de US\$ en el periodo 2011-2024. El eje x representa los años y el eje y las ventas en millones de US\$.
Viendo inicialmente la grafica parece haber una tendencia y una estacionalidad, por lo que se procede a realizar un análisis de la tendencia y la estacionalidad.

## 1.1 Análisis de la tendencia y la estacionalidad
```{r}
#Estacionalidad
ggsubseriesplot(Yt, xlab = "Años", ylab = "Ventas" )   
ggseasonplot(Yt, xlab = "Años",ylab = "Ventas" )   
ggAcf(Yt, xlab = "Años", ylab = "Ventas")

```

Dado las graficas la serie aparenta ligeramten ser estacional, por lo que analizara mas en detalle al plantear los modelos 
### 1.1.1 Estacionalidad

```{r}

```


### 1.1.2 Análisis de tendencia
```{r}
lambda_hp <- 1600 
data_hp <- hpfilter(Yt, type="lambda", freq=lambda_hp)
plot(data_hp)
```

**Hay una clara tendencia**

## 1.2 Análisis de estacionariedad

### 1.2.1 Estacionariedad en varianza

```{r}
boxplot(datos$PBI ~ datos$YEAR, xlab = "Año", ylab="Yt")

b <- BoxCox.ar(Yt)
lambda <- b$mle
round(lambda,2)
Zt = Yt^2
par(mfrow = c(1,2))
plot(Yt, xlab = "Años", ylab ="PBI" )
plot(Zt, xlab = "Años", ylab ="PBI^2" ) 
```
**Aun realizando una transformación de Box-Cox no se logra estacionarizar la varianza, por lo que decidimos NO transformar la serie**


### 1.2.2 Estacionariedad en media
***PARTE REGULAR***
```{r}
data_adf <- ur.df(Yt, lags = 1)
summary(data_adf)

par(mfrow = c(1,2))
FAS <- acf(Yt,lag.max = 25, main = "FAS") 
FAP <- pacf(Yt, lag.max = 25, main = "FAP") 

```
```{r}
Yt_diff <- diff(Yt)
plot(Yt_diff, xlab = "Año", ylab ="Yt_diff" ) 

adf_Yt_diff <- ur.df(Yt_diff, lags = 1)
summary(adf_Yt_diff)

par(mfrow = c(1,2))
FAS_diff <- acf(Yt_diff,lag.max = 25, main = "FAS_diff")
FAP_diff <- pacf(Yt_diff, lag.max = 25, main = "FAP_diff")
```

***PARTE ESTACIONAL***
```{r}
adf_Yt_4 <- ur.df(Yt, lags = 4)
summary(adf_Yt_4)

Yt_diff_4 <- diff(Yt, lag = 4)
adf_Yt_diff_4 <- ur.df(Yt_diff_4, lags = 4)
summary(adf_Yt_diff_4)
plot(Yt_diff_4, xlab = "Año", ylab ="Yt_diff_4" )
```


## 1.3 Identificación del modelo estacionario
\hfill 11

### 1.3.1 Identificación de las órdenes p y q
\hfill 11

# 2 Estimación
```{r}
mod1 = arima(Yt, order = c(1,1,1), seasonal =list(order = c(1,0,0)))
coeftest(mod1)
```


# 3 Validación
\hfill 12

## 3.1 Análisis de los coeficientes estimados
\hfill 12

### 3.1.1 Significación de los coeficientes
\hfill 12

### 3.1.2 Examen de la matriz de correlaciones entre los coeficientes
\hfill 12

### 3.1.3 Condición de convergencia e invertibilidad
\hfill 13

## 3.2 Análisis de los residuos
\hfill 14

### 3.2.1 Prueba de Ljung-Box
\hfill 14

### 3.2.2 Homocedasticidad o varianza constante
\hfill 16

### 3.2.3 Contraste de normalidad
\hfill 17

# 4 Pronóstico
\hfill 19

## 4.1 Pronósticos de cada modelo
\hfill 19

### Modelo 1:
\hfill 19

### Modelo 2:
\hfill 20

### Modelo 3:
\hfill 21

## Serie original (YT) y pronosticada
\hfill 22

## Gráfica del ajuste y pronóstico con valores reales
\hfill 24

## Métricas basadas en el error
\hfill 26

## AIC y BIC
\hfill 26

# Conclusión: Elección del Modelo SARIMA
\hfill 26

## Modelos Evaluados:
\hfill 26

## Elección del Mejor Modelo:
\hfill 27
