---
title: "Análisis y Pronóstico del Producto Bruto Interno (PBI) en millones de US\$ utilizando Modelos ARIMA"
author: "victor"
date: "2024-07-19"
output: word_document
---

```{r setup, include=FALSE}
knitr::opts_chunk$set(echo = TRUE)
```

```{r message=FALSE, warning=FALSE}
library(forecast)# mdelos ARIMA
library(tseries) # series de tiempo 
library(TSA)   
library(urca)    # prueba de raises unitarias 
library(ggplot2) # graficos 
library(dplyr)  
library(lmtest)  #Inferencia para los coeficientes 
library(MASS)    #Tranformacion de box.cox
library(nortest) #pruebas de normalidad
library(mFilter) #filtro de jodric prescot (p-h)
library(strucchange)    # analisis de estabilidad    http://127.0.0.1:29089/graphics/plot_zoom_png?width=941&height=778
library(fitdistrplus)
library(readxl)
library(TSstudio)
```



# 1 Identificación
\hfill 3

```{r cargar_Datos, message=FALSE, warning=FALSE} 

datos <- read_excel("F:\\777--Programacion repos\\Una\\r\\Final Work\\Trimestral-20240719-074511.xlsx")
View(datos)
Yt <- ts(datos$PBI, start = c(2012, 1), frequency = 4)     
plot(Yt, xlab = "Año", ylab ="Yt" ) 

```
Figure 1.Esta fase se inició con el gráfico lineal de la serie histórica trimestral del Producto Bruto Interno (millones  de  USD),  entre  los  periodos  comprendidos  del  1er  trimestre  del  2012  al  1er trimestre  del  2024, observándose  en  la  Fig.1 un  comportamiento  de  tendencia  ascendente, además de variabilidad no constante debido al pico comprendido entre el año 2018 y 2020, por lo tanto, la serie en cuestión es no estacionaria.

## 1.1 Análisis de la tendencia y la estacionalidad
```{r}
#Estacionalidad
ggsubseriesplot(Yt, xlab = "Años", ylab = "Ventas" )   
ggseasonplot(Yt, xlab = "Años",ylab = "Ventas" )   
ggAcf(Yt, xlab = "Años", ylab = "Ventas",lag = 50)

```

Seguido de ello, se procedió a realizar el análisis de estacionalidad, en el cual se observa en la Fig.2, que la serie no presenta un comportamiento estacional, ya que no se observa un patrón repetitivo en los datos, por lo tanto, no se puede concluir que la serie posea estacionalidad.
### 1.1.1 Estacionalidad

```{r}

```


### 1.1.2 Análisis de tendencia
```{r}
lambda_hp <- 1600 
data_hp <- hpfilter(Yt, type="lambda", freq=lambda_hp)
plot(data_hp)
```

**Hay una clara tendencia**

## 1.2 Análisis de estacionariedad

### 1.2.1 Estacionariedad en varianza

```{r}
boxplot(datos$PBI ~ datos$YEAR, xlab = "Año", ylab="Yt")

b <- BoxCox.ar(Yt)
lambda <- b$mle
round(lambda,2)
Zt = Yt^2
par(mfrow = c(1,2))
plot(Yt, xlab = "Años", ylab ="PBI" )
plot(Zt, xlab = "Años", ylab ="PBI^2" ) 
```
**Aun realizando una transformación de Box-Cox no se logra estacionarizar la varianza, por lo que decidimos NO transformar la serie**


### 1.2.2 Estacionariedad en media
***PARTE REGULAR***
```{r}
data_adf <- ur.df(Yt, lags = 1)
summary(data_adf)

par(mfrow = c(1,2))
FAS <- acf(Yt,lag.max = 25, main = "FAS") 
FAP <- pacf(Yt, lag.max = 25, main = "FAP") 

```
```{r}
Yt_diff <- diff(Yt)
plot(Yt_diff, xlab = "Año", ylab ="Yt_diff" ) 

adf_Yt_diff <- ur.df(Yt_diff, lags = 1)
summary(adf_Yt_diff)

par(mfrow = c(1,2))
FAS_diff <- acf(Yt_diff,lag.max = 25, main = "FAS_diff")
FAP_diff <- pacf(Yt_diff, lag.max = 25, main = "FAP_diff")
```

***PARTE ESTACIONAL***
```{r}
adf_Yt_4 <- ur.df(Yt, lags = 4)
summary(adf_Yt_4)

Yt_diff_4 <- diff(Yt, 4)
adf_Yt_diff_4 <- ur.df(Yt_diff_4, lags = 4)
summary(adf_Yt_diff_4)

Yt_diff_4_2 <- diff(Yt_diff_4)
adf_Yt_diff_4_2 <- ur.df(Yt_diff_4_2, lags = 4)
summary(adf_Yt_diff_4_2)
```


## 1.3 Identificación del modelo estacionario
\hfill 11

### 1.3.1 Identificación de las órdenes p y q
```{r}
ts_cor(Yt, lag = 20)
ts_cor(Yt_diff_4, lag = 50)


FAS <- acf(Yt_diff,lag.max = 25, main = "FAS") 
FAP <- pacf(Yt_diff, lag.max = 25, main = "FAP") 
```


# 2 Estimación
```{r}
mod1 = Arima(Yt, order = c(1,1,3))
coeftest(mod1)

mod2 <- Arima(Yt, order = c(0,1,1))
coeftest(mod5)

mod3 <- Arima(Yt, order = c(1,1,1), seasonal = list(order = c(0,2,1)))
coeftest(mod2)

mod4 <- Arima(Yt, order = c(1,1,1), seasonal = list(order = c(0,2,2)))
coeftest(mod3)

mod5 <- Arima(Yt, order = c(1,1,1), seasonal = list(order = c(1,0,0)))
coeftest(mod4)

```


# 3 Validación
\hfill 12

## 3.1 Análisis de los coeficientes estimados
\hfill 12

### 3.1.1 Significación de los coeficientes
\hfill 12

### 3.1.2 Examen de la matriz de correlaciones entre los coeficientes
\hfill 12

### 3.1.3 Condición de convergencia e invertibilidad
\hfill 13

## 3.2 Análisis de los residuos
```{r}
# Analisis de los residuos 
plot(mod1$residuals, main = "Modulo 1" )
```


### 3.2.1 Prueba de Ljung-Box
\hfill 14

### 3.2.2 Homocedasticidad o varianza constante
```{r}
obs=get(mod1$series)
bptest(resid(mod1)~I(obs-resid(mod1)))

obs=get(mod2$series)
bptest(resid(mod2)~I(obs-resid(mod2)))

obs=get(mod3$series)
bptest(resid(mod3)~I(obs-resid(mod3)))

obs=get(mod4$series)
bptest(resid(mod4)~I(obs-resid(mod4)))

obs=get(mod5$series)
bptest(resid(mod5)~I(obs-resid(mod5)))

```


### 3.2.3 Contraste de normalidad
\hfill 17

# 4 Pronóstico
\hfill 19

## 4.1 Pronósticos de cada modelo
\hfill 19

### Modelo 1:
```{r}
Pron1 <- forecast(mod1, level=c(95),h=8)
accuracy(Pron1)

Pron2 <- forecast(mod2, h = 8)
summary(Pron2)

Pron3 <- forecast(mod3, h = 8)
summary(Pron3)

Pron4 <- forecast(mod4, h = 8)
summary(Pron4)

Pron5 <- forecast(mod5, h = 8)
summary(Pron5)
```


### Modelo 2:
\hfill 20

### Modelo 3:
\hfill 21

## Serie original (YT) y pronosticada
\hfill 22

## Gráfica del ajuste y pronóstico con valores reales
\hfill 24

## Métricas basadas en el error
\hfill 26

## AIC y BIC
\hfill 26

# Conclusión: Elección del Modelo SARIMA
\hfill 26

## Modelos Evaluados:
\hfill 26

## Elección del Mejor Modelo:
\hfill 27
